臺灣彰化地方法院民事判決　93年度訴字第485號
原　　　告　巳○
訴訟代理人　甲○○
被　　　告　丑○○
　　　　　　丙○○
　　　　　　子○○
　　　　　　辛○○
　　　　　　壬○○
　　　　　　庚○○
　　　　　　己○○
　　　　　　Ａ○○
　　　　　　Ｂ○○
　　　　　　Ｄ○○
　　　　　　玄○○
　　　　　　黃○○
　　　　　　Ｆ○○
　　　　　　Ｃ○○
　　　　　　Ｅ○○
　　　　　　申○○
　　　　　　午○○
上　一　人
法定代理人　寅○○
被　　　告　天○○
　　　　　　亥○○
　　　　　　戌○○
　　　　　　酉○○即葉福勝之承.
　　　　　　未○○即葉福勝之承.
　　　　　　癸○○
　　　　　　地○○○
上　一　人
訴訟代理人　宇○○
被　　　告　辰○○
　　　　　　宙○○○
　　　　　　丁○○
　　　　　　乙○○
　　　　　　戊○○
　　　　　　卯○○
上列當事人間請求分割共有物事件，本院於民國94年5月30日言
詞辯論終結，判決如下：
    主      文
被告丑○○、丙○○、子○○、辛○○、壬○○、庚○○、己○○、Ａ○○、Ｂ○○、Ｄ○○、玄○○、黃○○、Ｆ○○、Ｃ○○、Ｅ○○、申○○、午○○、天○○、亥○○、戌○○、酉○○、未○○應就被繼承人李大炮所遺坐落彰化縣花壇鄉○○段捌
壹伍地號、地目建、面積玖零陸點陸玖平方公尺土地，應有部分
一八分之一，辦理繼承登記。
兩造共有坐落彰化縣花壇鄉○○段捌壹伍地號、地目建、面積玖
零陸點陸玖平方公尺土地，其分割方法如附圖一方案Ｂ所示編號
Ａ部分、面積貳伍壹點陸陸平方公尺，分歸原告取得；編號Ｂ部
分、面積壹柒伍點伍零平方公尺，分歸原告與被告丑○○、丙○○、子○○、辛○○、壬○○、庚○○、己○○、Ａ○○、Ｂ○○、Ｄ○○、玄○○、黃○○、Ｆ○○、Ｃ○○、Ｅ○○、申○○、午○○、天○○、亥○○、戌○○、酉○○、未○○、癸○○、丁○○、乙○○、戊○○取得，並按原應有部分比例維持共
有；編號Ｃ部分、面積貳零伍點零平方公尺，分歸被告丁○○
取得；編號Ｄ部分、面積玖點柒平方公尺，分歸被告戊○○
取得；編號Ｅ部分、面積玖點柒平方公尺，分歸被告丑○○
、丙○○、子○○、辛○○、壬○○、庚○○、己○○、Ａ○○
、Ｂ○○、Ｄ○○、玄○○、黃○○、Ｆ○○、Ｃ○○、Ｅ○○
、申○○、午○○、天○○、亥○○、戌○○、酉○○、未○○
取得，並按應繼分比例維持公同共有；編號Ｆ部分、面積玖點
柒平方公尺，分歸被告癸○○取得；編號Ｇ部分、面積柒玖點
肆捌平方公尺，分歸被告乙○○取得；編號Ｈ部分、面積壹陸點
柒玖平方公尺，分歸被告宙○○○取得；編號Ｉ部分、面積壹陸
點柒玖平方公尺，分歸被告地○○○取得；編號Ｊ部分、面積壹
陸點柒玖平方公尺，分歸被告辰○○取得；編號Ｋ部分、面積貳
伍點壹玖平方公尺，分歸被告卯○○取得。
訴訟費用由兩造按附表所示比例分擔。
    事實及理由
一、原告於民國93年7月1日提起本件訴訟後，被告葉福勝於同年
    11月7日死亡，經原告具狀聲明由葉福勝之繼承人即長男酉
    ○○、次男未○○承受訴訟，並提出戶籍謄本、繼承系統表
    為證，核無不合，應予准許。
二、被告丑○○、丙○○、子○○、辛○○、壬○○、庚○○、
    己○○、Ａ○○、Ｂ○○、Ｄ○○、玄○○、黃○○、Ｆ○○、Ｃ○○、Ｅ○○、申○○、午○○、天○○、亥○○、
    戌○○、酉○○、未○○、癸○○、辰○○、宙○○○、乙○○、戊○○、卯○○均受合法通知，未於最後言詞辯論期
    日到場，核無民事訴訟法第386條各款所列情形，爰按民事
    訴訟法第385條第1項前段規定，依原告之聲請，由其一造辯
    論而為判決。
三、原告起訴主張：坐落彰化縣花壇鄉○○段815地號、地目建
    、面積906.69平方公尺土地（下稱系爭土地）為兩造所共有
    ，應有部分如附表所示。系爭土地原共有人李大炮業於55年
    7月30日死亡，被告丑○○、丙○○、子○○、辛○○、壬○○、庚○○、己○○、Ａ○○、Ｂ○○、Ｄ○○、玄○○
    、黃○○、Ｆ○○、Ｃ○○、Ｅ○○、申○○、午○○、天
    ○○、亥○○、戌○○、酉○○、未○○等22人（下稱被告
    丑○○等22人）為其繼承人，迄今仍未辦理繼承登記。而系
    爭土地並無因物之使用目的不能分割或契約訂有不分割期限
    之情形，且兩造無法協議分割，爰基於民法第823條第1項、
    第824條第2項之法律規定，請求被告丑○○等22人辦理繼承
    登記，以及准予裁判分割系爭土地等語。並聲明：如主文第
    1項所示，以及依附圖一方案Ａ所示方法分割。
四、被告之聲明及陳述：
  (一)被告丁○○、地○○○辯稱：附圖一方案Ａ所示分割方法未
    兼顧系爭土地使用現狀，以及各共有人之利益，不同意依附
    圖一方案Ａ所示方法分割等語。並聲明：依附圖一方案Ｂ所
    示方法分割。
  (二)被告癸○○、辰○○、宙○○○、乙○○、戊○○、卯○○
    未於最後言詞辯論期日到場，依其等所提出書狀，以及準備
    程序期日所為聲明及陳述均稱：不同意依附圖一方案Ａ所示
    方法分割等語，並聲明：依附圖一方案Ｂ所示方法分割。
  (三)被告丑○○等22人均未於準備程序期日及言詞辯論期日到場
    ，亦未提出書狀作何聲明或陳述。
五、按分割共有物，性質上為處分行為，依民法第759條規定，
    共有不動產之共有人中有人死亡時，於其繼承人未為繼承登
    記以前，固不得分割共有物。惟於分割共有物訴訟中，原告
    請求該共有人之繼承人辦理繼承登記，並合併對該共有人之
    繼承人及其他共有人為分割共有物之請求，不但符合訴訟經
    濟原則，亦與民法第759條及強制執行法第130條規定之旨趣
    無違（最高法院69年度臺上字第1012號判例意旨參照）。經
    查，系爭土地原共有人李大炮業於55年7月30日死亡，被告
    丑○○等22人為其繼承人，迄今仍未辦理繼承登記等情，此
    有土地登記謄本、戶籍謄本、繼承系統表在卷可稽，堪認屬
    實。故原告於本件分割共有物之訴，合併訴請被告丑○○等
    22人應就被繼承人李大炮所遺系爭土地應有部分18分之1，
    辦理繼承登記，自屬有據，應予准許。
六、本件原告主張：系爭土地為兩造所共有，應有部分如附表所
    示，而系爭土地並無因物之使用目的不能分割或契約訂有不
    分割期限之情形，且兩造無法協議分割等語，為被告丁○○
    、地○○○、癸○○、辰○○、宙○○○、乙○○、戊○○
    、卯○○所不爭執，並有土地登記謄本、戶籍謄本、繼承系
    統表在卷為證，是以原告依民法第823條第1項、第824條第2
    項規定，請求分割系爭土地，於法亦屬有據，應予准許。
七、按共有人因共有物分割之方法不能協議決定，而提起分割共
    有物之訴，應由法院斟酌共有物之性質、共有人之意願、全
    體共有人之利益、經濟效用等因素，秉持公平原則，而為適
    當之分配。經查：(一)系爭土地上如附圖二所示編號1部分鐵
    架石棉瓦造平房、編號5部分磚造平房為原告所有，編號2、
    8、17部分磚造平房為被告丁○○所有，編號3部分磚造平房
    為被告戊○○所有，編號4部分磚造平房作為公廳使用，編
    號7部分3層加強磚造建物、編號9、15部分磚造平房為被告
    乙○○所有，編號10部分磚造平房、編號11部分2層加強磚
    造建物為被告卯○○所有，編號12部分2層加強磚造建物為
    被告辰○○所有，編號13部分5層加強磚造建物為被告地○○○所有，編號14部分4層加強磚造建物為被告宙○○○所
    有，編號16部分磚造平房為被告丑○○等22人所公同共有，
    其餘部分為空地等情，經本院會同彰化縣彰化地政事務所人
    員現場勘驗明確，作成複丈成果圖即附圖二與勘驗筆錄在卷
    可考，復為原告與被告丁○○、地○○○、癸○○、辰○○
    、宙○○○、乙○○、戊○○、卯○○所不爭執，堪信為真
    實。附圖二編號7、11至14部分建物，均屬2層以上之加強磚
    造建物，經濟價值較高，應有保留實益。至於其餘建物，則
    屬老舊磚造平房或鐵架造石棉瓦平房，經濟價值不高，且若
    全部予以保留，系爭土地亦難以妥適分割，應認為尚無保留
    之實益與必要。附圖一方案Ａ所示分割方法並未考慮系爭土
    地上建物之經濟價值與系爭土地之使用現狀，逕將附圖二編
    號7、11至14部分建物之基地分歸其他共有人取得，致使系
    爭土地分割後，上開建物均需拆除，顯非妥適。而附圖一方
    案Ｂ所示分割方法，則將附圖二編號7、11至14部分建物之
    基地分歸該建物所有人取得，並將原告所有附圖二編號1部
    分建物之基地分歸原告取得，顯已兼顧兩造之利益與系爭土
    地之使用現狀，應較為可採。(二)系爭土地之地目為建，業如
    前述，是系爭土地之分割方法，自應考量各共有人日後建築
    與對外通行之需要。依本院現場勘驗之結果，系爭土地僅南
    側面臨彰化縣花壇鄉○○街182巷，可作為對外通行之用，
    東、北兩側則分別與訴外人所有之土地毗鄰，無法對外通行
    ，西側雖未面臨道路，然被告卯○○、辰○○、地○○○、
    宙○○○所有如附圖二所示編號11至14部分建物，分屬其等
    所有坐落彰化縣花壇鄉○○段810、814、809、807、808、8
    06、1221地號土地上建物之一部分，如將附圖二所示編號11
    至14部分建物之基地分歸被告卯○○、辰○○、地○○○、
    宙○○○取得，其等亦得與系爭土地西側鄰地合併使用，經
    由彰化縣花壇鄉○○街對外通行，故系爭土地如採附圖一方
    案Ｂ所示方法分割，亦無形成袋地之虞。(三)系爭土地東西寬
    度超過40公尺，南北長度亦達30公尺以上，且僅有南側面臨
    彰化縣花壇鄉○○街182巷，可作為對外通行之用，是系爭
    土地分割時，確有留設共有道路，作為被告卯○○、辰○○
    、地○○○、宙○○○以外之各共有人日後對外通行之用。
    再按有關建築規劃、設計、施工、構造、設備之建築技術規
    則，由中央主管建築機關定之，建築法第97條定有明文。而
    內政部依上開法律授權所訂定之建築技術規則建築設計施工
    編第2條第1項規定：「基地應與建築線相連接，其連接部分
    之最小長度應在2公尺以上。基地內私設通路之寬度不得小
    於左列標準：1.長度未滿10公尺者為2公尺。2.長度在10 公
    尺以上未滿20公尺者為3公尺。3.長度大於20公尺為5公尺。
    4.基地內以私設通路為進出道路之建築物總樓地板面積合計
    在1000平方公尺以上者，通路寬度為6公尺。5.前款私設通
    路為連通建築線，得穿越同一基地建築物之地面層；穿越之
    深度不得超過15公尺；該部份淨寬並應依前4款規定，淨高
    至少3公尺，且不得小於法定騎樓之高度。」附圖一方案Ｂ
    所示編號Ｂ部分土地，寬度為6公尺，與南側現有巷道連接
    部分長度亦超過3公尺，均符合前揭建築技術規則所定標準
    。故附圖一方案Ｂ所示分割方法，將該方案編號Ｂ部分土地
    留設作為共有道路，分歸將來使用該部分土地對外通行之原
    告與被告丑○○等22人、癸○○、丁○○、乙○○、戊○○
    取得，並按其等原應有部分比例維持共有，自無不當。(四)除
    原告主張採附圖一方案Ａ所示方法分割，以及被告丑○○等
    22人就分割方法未曾表示意見外，被告丁○○、地○○○、
    癸○○、辰○○、宙○○○、乙○○、戊○○、卯○○均同
    意採附圖一方案Ｂ所示方法分割。(五)本院審酌共有物之性質
    、共有人之意願、全體共有人之利益、經濟效用、對外通行
    之需求等一切情狀，認為應以附圖一方案Ｂ所示方法分割最
    為適當。
八、訴訟費用負擔之依據：民事訴訟法第78條、第80條之1、第8
    5條第1項但書、第2項。
中　　華　　民　　國　　94　　年　　6 　　月　　30    日
                  民事第二庭    法　官　鄭舜元
以上正本係照原本作成。
如對判決上訴，應於判決送達後20日內向本院提出上訴狀。
中　　華　　民　　國　　94　　年　　6 　　月　　30    日
                      　　　    書記官　顏督訓
附表：
┌──┬────────────┬────────────────┐
│編號│共有人姓名              │應有部分                        │
│    │                        │訴訟費用負擔之比例              │
├──┼────────────┼────────────────┤
│1   │丑○○、丙○○、子○○、│公同共有應有部分1/18            │
│    │辛○○、壬○○、庚○○、│連帶負擔訴訟費用1/18            │
│    │己○○、Ａ○○、Ｂ○○、│                                │
│    │Ｄ○○、玄○○、黃○○、│                                │
│    │Ｆ○○、Ｃ○○、Ｅ○○、│                                │
│    │申○○、午○○、天○○、│                                │
│    │亥○○、戌○○、酉○○、│                                │
│    │未○○                  │                                │
├──┼────────────┼────────────────┤
│2   │癸○○                  │1/18                            │
├──┼────────────┼────────────────┤
│3   │地○○○                │1/54                            │
├──┼────────────┼────────────────┤
│4   │辰○○                  │1/54                            │
├──┼────────────┼────────────────┤
│5   │宙○○○                │1/54                            │
├──┼────────────┼────────────────┤
│6   │丁○○                  │31/108                          │
├──┼────────────┼────────────────┤
│7   │乙○○                  │1/9                             │
├──┼────────────┼────────────────┤
│8   │戊○○                  │1/18                            │
├──┼────────────┼────────────────┤
│9   │巳○                    │19/54                           │
├──┼────────────┼────────────────┤
│10  │卯○○                  │1/36                            │
└──┴────────────┴────────────────┘
